ACORDAO-COMPLETO-2555109

ACÓRDÃO 678/2023 ATA 2/2023 - PRIMEIRA CÂMARA

VISTOS, relatados e discutidos estes autos de recurso de reconsideração interposto contra o Acórdão 17734/2021-TCU-Primeira Câmara, 
ACORDAM os Ministros do Tribunal de Contas da União, reunidos em sessão da Primeira Câmara, diante das razões expostas pelo relator, em:
9.1. com fulcro nos arts. 32, inciso I, e 33 da Lei 8.443/1992, conhecer do recurso de reconsideração interposto por Pacatu Intermediação e Agenciamento de Negócios em Geral Eireli e pelo sr. Fábio Luiz Ralston Salles;
9.2. quanto ao mérito, negar-lhe provimento; e
9.3. dar ciência deste acórdão aos recorrentes, ao Ministério da Cultura e à Procuradoria da República no Estado de São Paulo.

Recurso de reconsideração interposto contra decisão que julgou irregulares as contas dos responsáveis, com imputação de débito e aplicação de multa, em decorrência da não aprovação da prestação de contas de recursos repassados para apoiar projeto cultural.

Primeira Câmara

Secretaria Especial da Cultura

3. Recorrentes: Fábio Luiz Ralston Salles (XXX.559.198-XX) e Pacatu Intermediação e Agenciamento de Negócios em Geral Eireli (72.783.608/0001-40)

13.1. Ministros presentes: Walton Alencar Rodrigues (Presidente) e Benjamin Zymler (Relator).
13.2. Ministros-Substitutos convocados: Augusto Sherman Cavalcanti e Weder de Oliveira.

BENJAMIN ZYMLER

Ministro Jorge Oliveira

Transcreve-se abaixo, com alguns ajustes de forma, a instrução elaborada pela Secretaria de Recursos (Serur) , inserta à peça 145:
"INTRODUÇÃO
1. Trata-se de recurso de reconsideração interposto pela empresa Pacatu Intermediação e Agenciamento de Negócios em Geral Eireli (então Pacatu Cultura, Educação e Aviação Ltda.) e por Fábio Luiz Ralston Salles (peças 120-123) contra o Acórdão 17734/2021-TCU-Primeira Câmara (peça 115) , de relatoria do Ministro Jorge Oliveira.
1.1. 	A deliberação recorrida apresenta o seguinte teor: [itens em negrito representam a concessão do efeito suspensivo recursal]: 
'[...] ACORDAM os Ministros do Tribunal de Contas da União, reunidos em sessão da 1ª Câmara, ante as razões expostas pelo Relator e com fundamento nos arts. 1º, inciso I; 16, inciso III, alínea 'c'; 19; 23, inciso III; 26; 28, inciso II; e 57 da Lei 8.443/1992 e nos arts. 1º, inciso I; 209, inciso III; 210; 214, inciso III, alínea 'a'; art. 217, §§ 1º e 2º; e 267 do Regimento Interno, em:
9.1. acolher as alegações de defesa de Vera de Azevedo Becker Von Sothen e excluir sua responsabilidade neste processo;
9.2. rejeitar as alegações de defesa de Pacatu Cultura, Educação e Aviação Ltda. e de Fábio Luiz Ralston Salles;
9.3. julgar irregulares suas contas; 
9.4. condená-los em solidariedade ao recolhimento ao Fundo Nacional de Cultura das quantias a seguir especificadas, atualizadas monetariamente e acrescidas de juros de mora a partir das datas abaixo discriminadas até a data do recolhimento, na forma da legislação em vigor;
DATA DA OCORRÊNCIA VALOR ORIGINAL (R$) 	DÉBITO/CRÉDITO
24/12/2012			30.000,00		Débito
27/12/2012			300.000,00		Débito
10/9/2015			15.377,53		Crédito
9.5. aplicar-lhes multas individuais de R$ 20.000,00 (vinte mil reais) , a serem recolhidas ao Tesouro Nacional atualizadas monetariamente desde a data deste Acórdão até a data do efetivo recolhimento, na forma da legislação em vigor, se pagas após o vencimento do prazo abaixo;
9.6. autorizar a cobrança judicial das dívidas, caso não atendidas as notificações;
9.7. autorizar, se requerido, o parcelamento das dívidas em até 36 (trinta e seis) parcelas mensais sucessivas, com incidência, sobre cada parcela corrigida monetariamente, dos correspondentes juros de mora, no caso dos débitos, na forma da legislação em vigor;
9.8. alertar aos responsáveis que o inadimplemento de qualquer parcela acarretará vencimento antecipado do saldo devedor;
9.9. fixar prazos de 15 (quinze) dias para comprovação a este Tribunal do recolhimento integral das quantias acima indicadas ou, em caso de parcelamento, da primeira quota, e de 30 (trinta) , a contar da quota anterior, das demais parcelas;
9.10. encaminhar cópia deste Acórdão aos responsáveis, à Secretaria Especial de Cultura e ao Procurador-Chefe da Procuradoria da República no Estado de São Paulo, com a informação de que a íntegra do Relatório e do Voto que o fundamentam está disponível no endereço eletrônico www.tcu.gov.br/acordaos.'
HISTÓRICO
2. O Ministério da Cultura (MinC) instaurou processo de tomada de contas especial (TCE) em desfavor da empresa Pacatu Cultura, Educação e Aviação Ltda. (atual Pacatu Intermediação e Agenciamento de Negócios em Geral Eireli) e, no que pertine à presente análise, de seu sócio-administrador, Fábio Luiz Ralston Salles, em face da não aprovação da prestação de contas referentes ao projeto Pronac 12-8568 (peça 43) . Aquela tratativa tinha por objetivo produzir uma peça de teatro (inovadora, itinerante e gratuita) destinada ao público infantojuvenil, somando 192 apresentações em 8 cidades (peça 8) . 
2.1.	Foi aprovada para a mencionada empresa a captação de recursos, com base na Lei Rouanet, por meio da Portaria 713/2012, da Secretaria de Fomento e Incentivo à Cultura do MinC, o que permitiu a captação de recursos financeiros no valor de R$ 330.000,00 (recibos à peça 10 e extratos às peças 33 e 74) . A aprovação da referida autorização se estendeu até 31/12/2014, em face da prorrogação daquela portaria (peça 14) . 
2.2.	Uma vez processada a presente TCE em sua fase interna (peças 1-86) , os autos foram encaminhados para análise da Secretaria de Controle Externo de Tomada de Contas Especial (SecexTCE) , que entendeu pela citação, em solidariedade, da empresa Pacatu Cultura, Educação e Aviação Ltda. e de Fábio Luiz Ralston Salles (peças 90-92) , em face das seguintes irregularidades:
'[...] 28.1. Irregularidade: não comprovação da boa e regular aplicação dos recursos recebidos por força do Pronac 12-8568, em virtude da impugnação total das despesas, no valor de R$ 330.000,00, em razão da não aprovação da prestação de contas, ante a ocorrência das seguintes irregularidades/impropriedades: 1) alteração do objeto pactuado sem autorização do MinC, mudando a peça teatral apresentada, de 'Trides, a fada' para 'Causos de Caminhoneiros', em descumprimento ao artigo 47, § l°, da Instrução Normativa 01/2013.
28.2. Dispositivos violados: parágrafo único do art. 70 da Constituição Federal; art. 93 do Decreto-Lei 200/67; art. 47, § l°, da Instrução Normativa 01/2013. [...]
Débito:
DATA DA OCORRÊNCIA 	VALOR ORIGINAL (R$)		DÉBITO/CRÉDITO
26/12/2012			30.000,00				Débito
27/12/2012			330.000,00				Débito
10/9/2015				15.377,53				Crédito'
2.3.	As alegações de defesa apresentadas pelos responsáveis (peças 104-107) foram rejeitadas pela unidade técnica de origem, com proposta para que suas contas fossem julgadas irregulares, com imputação de débito e aplicação da multa prevista no art. 57 da Lei 8.443/1992 (peças 111-113) . O Ministério Público junto ao TCU (MP/TCU) anuiu àquela proposta (peça 114) . 
2.4.	Em 19/10/2021, acolhendo as propostas da SecexTCE e do MP/TCU, foi prolatado o Acórdão 17734/2021-TCU-Primeira Câmara, nos termos subscritos no subitem 1.1 deste Exame.
2.5.	Irresignados com aquele julgamento, os responsáveis, ora recorrentes, apresentam recurso de reconsideração, o qual se passa à análise.
EXAME DE ADMISSIBILIDADE 
3. O exame de admissibilidade desta Secretaria (peça 124) propôs o conhecimento do recurso e a concessão de efeito suspensivo aos subitens 9.2, 9.3, 9.4, 9.5 e 9.6 do acórdão recorrido. Por meio de despacho (peça 134) , aquele exame foi ratificado pelo relator do recurso, Ministro Benjamin Zymler.
EXAME DE MÉRITO
4. Delimitação
4.1.	Constitui objeto do presente exame analisar:
a) em sede preliminar:
a.1) se incide a prescrição sobre as parcelas de débito ou em relação à pena de multa aplicada aos responsáveis;
a.2) se os responsáveis são partes legítimas para figurar nestes autos em face de suposto vício de vontade quanto aos atos de gestão praticados por Fábio Luiz Ralston Salles, sócio administrador da empresa Pacatu Cultura, Educação e Aviação Ltda.;
b) no mérito, se a gestão real do projeto e dos recursos estava a cargo de outra empresa, nos termos das provas já constantes nos autos e levando em consideração os novos elementos apresentados pelos recorrentes, cópia de ação penal com matéria correlata ao objeto desta TCE.
5. Prescrição
5.1.	Analisa-se, de ofício, se incide, ou não, a prescrição sobre alguma parcela de débito ou sobre a pena de multa aplicada aos recorrentes.
Análise:
5.2.	Não incide a prescrição.
5.3.	Até recente decisão do STF sobre o tema, se verificava a existência de dois encaminhamentos distintos quanto à incidência da prescrição sobre a imputação de débito e a aplicação da pena de multa.
5.4.	Na primeira, o entendimento deste Tribunal quanto à pretensão punitiva foi fixado por ocasião do julgamento do Acórdão 1441/2016-TCU-Plenário (relatoria do Ministro Walton Alencar Rodrigues) , no qual foi decidido que a pretensão punitiva do TCU subordina-se ao prazo geral de prescrição indicado no art. 205 da Lei 10.406/2002 (Código Civil) , qual seja, de dez anos. Já em relação às parcelas de débitos, nos termos da Súmula TCU 282, se considera que são imprescritíveis.
5.4.1.	Como a própria prestação de contas, apresentada em 8/12/2014 (peça 24) , comprovou a irregularidade em discussão, considera-se como prazo a quo de contagem da prescrição o dia posterior à apresentação da prestação de contas, ou seja, 9/12/2014.
5.4.2.	Em foi 1/6/2021, foi determinada a citação dos recorrentes por este Tribunal (peça 92) , o que ocasionou a interrupção prescricional, nos termos do inciso I do art. 202 do Código Civil. Assim, tendo em vista que o acórdão recorrido foi julgado em 19/10/2021 (vide item 2.4 deste Exame) , não houve transcurso superior a dez anos, antes ou depois, da interrupção de prazo haja vista que a data do julgamento do acórdão recorrido se deu em 19/10/2021.
5.5.	Já o segundo encaminhamento sobre a tese em discussão, diz respeito à adoção do prazo prescricional quinquenário, nos termos do que dispõe a Lei 9.873/1999. Neste contexto, já há considerações sobre esse tema no âmbito desta Serur nos autos do TC Processo 019.571/2015-1. 
5.5.1.	Por economia processual, juntou-se a estes autos (peça 144) , cópia do exame e do pronunciamento desta unidade naquele processo, em que foram fundamentadas as seguintes premissas e que serão consideradas no presente exame:
a) ao julgar o RE 636.886, o STF conferiu nova interpretação ao art. 37, § 5º, da Constituição Federal, fixando a tese de que "é prescritível a pretensão de ressarcimento ao erário fundada em decisão de Tribunal de Contas";
b) as pretensões punitiva e de ressarcimento devem observar o mesmo regime na atividade de controle externo, dado o objetivo comum da prescrição, de fixar prazo para o Tribunal de Contas agir, caracterizar o ilícito, identificar seu autor, dimensionar as consequências da conduta e impor as consequências legais, independentemente de tais consequências terem natureza punitiva ou ressarcitória; e
c) até que sobrevenha norma específica, entende-se que a prescrição das pretensões punitiva e de ressarcimento, no processo de controle externo, deve observar o regime Lei 9.873/1999, na linha dos recentes pronunciamentos do STF a respeito. Assim, sem prejuízo de se realizar o exame da prescrição também segundo o prazo decenal previsto no Código Civil, o critério adotado, na formulação da proposta de encaminhamento, será o da Lei 9.873/1999.
5.5.2.	Com essas explicações adicionais, se passa à análise da prescrição no caso em exame, considerando o contexto das premissas indicadas anteriormente. 
5.5.2.1.	O art. 1º da Lei 9.873/1999 estabelece que 'prescreve em cinco anos a ação punitiva da Administração Pública Federal, direta e indireta, no exercício do poder de polícia, objetivando apurar infração à legislação em vigor, contados da data da prática do ato ou, no caso de infração permanente ou continuada, do dia em que tiver cessado'. No entanto, o disposto nos incisos I e II do art. 2º da mesma lei (redação dada pela Lei 11.941/2009) estabelece que: ' (...) Interrompe-se a prescrição da ação punitiva: I - pela notificação ou citação do indiciado ou acusado, inclusive por meio de edital;' e 'II - por qualquer ato inequívoco, que importa a apuração do fato'.
5.5.2.2.	Adota-se como prazo a quo para contagem do prazo prescricional a mesma data indicada no subitem 5.4.1 deste Exame, qual seja, 9/12/2014.
5.5.2.3.	Da análise dos diversos incidentes processuais nestes autos, que se afiguram como causas interruptivas de prescrição, constata-se as seguintes ocorrências:
	Ocorrências
	Fundamento legal da interrupção do prazo prescricional
	Localização nos autos

	1 - Realização de diligência, em 4/2/2015
	Inciso II do art. 2º da Lei 9.873/1999
	peças 39 (ofício) e 41 (aviso de recebimento, AR) 

	2 - Notificações dos responsáveis, na fase interna do processo de TCE, quanto à reprovação das contas, em 28/12/2017
	Inciso I do art. 2º da Lei 9.873/1999
	peças 51-52 (ofícios) e 5558 (AR's)  

	3 - Rerratificação da reprovação das contas, após interposição de recurso, em 24/5/2018
	Inciso I do art. 2º da Lei 9.873/1999
	peças 65-66 (ofícios) e 7172 (AR's) 

	4 - protocolização do processo de TCE junto ao TCU, em 18/2/2020
	Inciso II do art. 2º da Lei 9.873/1999
	N/A

	5 - Citação dos responsáveis, na fase externa do processo TCE, em 25/6/2021 
	Inciso I do art. 2º da Lei 9.873/1999
	peças 96 e 98 (ofícios) e 100-102 (AR's) 

	5.5.2.4.	Da análise sobre as ocorrências na mencionada tabela conclui-se que:
a) entre a última data interruptiva de prazo prescricional (item 3 da tabela) e a prolação do acórdão recorrido, em 14/9/2021 (vide item 2.4 deste Exame) , não decorreu interregno de tempo superior a cinco anos. De igual forma, entre o termo a quo de contagem do prazo prescricional, em 4/10/2016, e a primeira data de interrupção (item 1 da tabela) , em 13/11/2017; e
b) não se verificou o exaurimento do prazo prescricional quinquenário para os demais períodos em que ocorreram as interrupções sobre a prescrição em discussão.	
5.5.3.	Quanto à eventual incidência da prescrição intercorrente, nos termos do § 1º do art. 1º da Lei 9.873/1999 ('incide a prescrição no procedimento administrativo paralisado por mais de três anos, pendente de julgamento ou despacho, cujos autos serão arquivados de ofício ou mediante requerimento da parte interessada, sem prejuízo da apuração da responsabilidade funcional decorrente da paralisação, se for o caso') , não se verifica a sua incidência, na medida em que os autos não ficaram paralisados por prazo superior a três anos.  
6. Legitimidade passiva
6.1.	Os recorrentes afirmam não serem partes legítimas para figurar no polo passivo da presente representação, tendo em vista que os atos de ofício praticados por eles foram a mando de Antônio Carlos Bellini Amorim, dirigente do Grupo Bellini (peça 120, p. 4) .	
Análise:
6.2.	Não assiste razão aos recorrentes quanto a esta preliminar.
6.3.	A hipótese que se afiguraria apta ao acolhimento da tese de ilegitimidade passiva requerida pelos recorrentes é a de que os atos assinados por Fábio Salles, no âmbito do projeto Pronac 12-8568, foram efetuados mediante coação.
6.4.	O suposto 'poder de mando' coativo de terceiro sobre a vontade quanto aos atos praticados pelo dirigente da empresa Pacatu deveria ser cabalmente comprovado, o que não foi providenciado pelo suposto coagido. 
6.5.	Neste contexto, competiria a Fábio Salles, ante sua eventual recusa quanto ao mando coator de Antônio Bellini, comprovar o necessário dano iminente e considerável à sua pessoa (ou a seus familiares) ou a seus bens, nos termos do art. 151 do Código Civil: 'A coação, para viciar a declaração da vontade, há de ser tal que incuta ao paciente fundado temor de dano iminente e considerável à sua pessoa, à sua família, ou aos seus bens'. O mero fato da empresa Pacatu pertencer ao Grupo Bellini não comprova a coação.
6.6. De se salientar que, a par de não haver controvérsia quanto ao fato da empresa Pacatu participar do Grupo Bellini, também não configura coação o mero temor reverencial. É o que dispõe a parte final do art. 153 do Código Civil, verbis: 'Não se considera coação a ameaça do exercício normal de um direito, nem o simples temor reverencial'.
6.6.1.	Não consta dos autos nenhum pedido de anulação administrativa do projeto cultural em tela ou notícia de ação anulatória judicial naquele mesmo sentido com base em ocorrência de coação eventualmente sofrida por Fábio Salles por parte de Antônio Bellini Amorim.
6.6.2.	Ao contrário, consta a aposição de diversas assinaturas suas, de livre e espontânea vontade, em diversos documentos nestes autos os quais foram listados pela Secex/TCE à peça 111, p. 12:
'[...] 34. Naquele caso, assim como neste, a participação do Sr. Fábio Luiz Ralston Salles na gestão do projeto é efetiva desde o nascedouro, em razão do que se depreende dos diversos documentos com sua participação, como se pode verificar a partir do cotejo com sua assinatura no documento de identidade à peça 3 (p. 1) :
a) seu nome consta como sendo o responsável da proponente na proposta apresentada (peça 1, p. 1) ;
b) assina Declaração de Concordância com os termos de aprovação do projeto, recebida pelo MinC em 7 de dezembro de 2012 (peça 6) ;
c) assina os recibos de captação e o ofício de encaminhamento dos mesmos ao MinC, datado de 28/12/2012 (peça 10) ;
d) assina solicitação de prorrogação de prazo de execução do projeto, datada de 13 de novembro de 2013 (peça 13) ;
e) assina resposta acerca do cronograma de execução atualizado, em documento datado de 24 de fevereiro de 2014 (peça 17) ;
f) assina recurso em nome da proponente contra sua inabilitação cautelar, em documento de 17/12/2014 (peça 21) , que havia sido publicada no DOU de 8/10/2014 (peça 19) ;
g) assina solicitação de prazo para prestação de contas parcial em 27/10/2014 (peça 22) ;
h) assina solicitação de prorrogação de prazo de captação do projeto em 24 de novembro de 2014 (peça 23) ;
i) assina o ofício que encaminha a prestação de contas parcial, datado de 3/12/2014 (peça 24) ;
j) assina diversos anexos da referida prestação de contas, também datados de 3/12/2014 (peças 25 a 30) ;
k) assina proposta de acordo ao MinC em nome da proponente em 30/3/2015 (peça 44) ;
l) novamente assina recurso em nome da proponente, desta vez contra a reprovação de suas contas, interposto em 28/12/2017 (peça 59) . [sublinhados na transcrição suprimidos do texto original]'
6.7.	Dessa forma, os recorrentes são partes legítimas para figurar no polo passivo do presente processo de tomada de contas especial.
7. Redirecionamento do processo
7.1.	No mérito, os recorrentes afirmam que toda a gestão do projeto estava a cargo dos dirigentes do Grupo Bellini (Antônio Carlos Bellini e Felipe Amorim) , devendo a eles ser redirecionado o presente processo de TCE, a par das seguintes provas e argumentos (peça 120, p. 4 11) :
a) e-mail onde consta envio de dados para projeto do Pronac referente à confecção de livro envolvendo a empresa Pacatu, sem cópia para os recorrentes (peça 121, p. 91) ;
b) transcrição telefônica de funcionária do Grupo Bellini informando a reprovação de constas de um projeto da Pacatu. O advogado Alessandro atuava para o grupo e era responsável pela defesa de todas as empresas perante o Ministério da Cultura (peça 122, p. 134-135) ;
c) utilização do mesmo contador para todas as empresas do Grupo Bellini (sempre sob ordens de Antônio Carlos Bellini) , conforme depoimento prestado pelo contador Sérgio Palhares;
d) toda a estrutura empresarial do Grupo Bellini estava disponibilizada para a gestão dos Pronac, ao passo que a Pacatu sequer possuía funcionários registrados;
e) como parte da Operação Boca-Livre, é público e notório que o presente caso fez parte do esquema de utilização indevida da Lei Rouanet orquestrado pela Família Bellini, o que pode ser comprovado nos autos da ação penal às peças 121-123. Ressalte-se que Felipe Amorim assinou documento em que propõe ao MinC uma audiência para regularização das contas;
f) a sentença penal reconhece a conduta delituosa de Antônio Bellini e Felipe Amorim e afirma que eles eram os responsáveis pelas tomadas de decisões e instruções aos demais integrantes, bem como estavam à frente das negociações com o MinC;
g) os recorrentes ' (...) apenas assinaram o que lhe foi solicitado' e, sem o Grupo Bellini, não existiria esta TCE e, sem a responsabilização deles, restaria infringido o princípio da eficiência;
h) reconhecida na esfera penal a liderança e tomada de decisões a serem executadas pelo Grupo Bellini, tal fato deve se estender à esfera administrativa; e
i) por fim, ainda que os mencionados responsáveis pelo grupo não figurem como sócios da empresa Pacatu ou não haja atos assinados pelos seus dirigentes, este processo de TCE deve ser redirecionado ao Grupo Bellini, com base no disposto nos arts. 2º e 5º, parágrafo único, incisos I e IV, da Instrução Normativa TCU 71/2012.
Análise:
7.2.	Não assiste razão aos recorrentes.
7.3.	De início cumpre salientar que as presentes razões recursais não devem ser acolhidas por três linhas de raciocínio distintas entre si e suficientes, por si mesmas, para negar provimento ao presente recurso.
7.3.1.	É incontroverso que houve alteração unilateral do objeto do projeto cultural em discussão com grave infringência ao disposto no art. 47, § 1º, da IN/MinC 1/2013 ('O projeto aprovado em portaria vincula as partes, não sendo cabível a alteração unilateral de seus termos e condições por parte do proponente ou do Ministério da Cultura') . Os recorrentes foram citados por este fundamento e não apresentaram qualquer argumento recursal quanto a esta irregularidade.
7.3.2.	A linha de defesa adotada pelos recorrentes, tanto em suas alegações de defesa quanto nas presentes razões recursais, foi a de que eles agiram sob mando dos dirigentes do Grupo Bellini (registre-se, com agravante de não terem oposto qualquer resistência e nem requerido a anulação dos atos de gestão praticados no bojo do projeto Pronac 12-8568) . A referida tese argumentativa, de índole torpe, não encontra guarida em nosso ordenamento jurídico, uma vez que prevalece a inteligência do brocardo jurídico nemo auditur propriam turpitudinem allegans (a ninguém é dado se beneficiar da própria torpeza) .
7.3.3.	De forma correta, foi expressamente reconhecida pela unidade técnica de origem (e acolhida pelo voto condutor do acórdão recorrido - peça 116, p. 1, item 6) a possibilidade de promover a citação do Grupo Bellini, no entanto, à míngua de provas contra o citado grupo, dado o estágio de instrução processual e tendo em vista o benefício de escolha do credor (de quem deve responder pelo débito) , optou-se pela continuidade do processo sem a ampliação dos responsáveis solidários e sem a alegada infringência ao princípio da eficiência. Com efeito (peça 111, p. 13-22) :
' (...) 37. Poder-se-ia considerar, todavia, a possibilidade de incluir-se os dirigentes do Grupo Bellini como responsáveis solidários pelo débito, a exemplo do praticado na mencionada instrução inicial do TC Processo 018.524/2020-6. Nesse caso, seria necessária uma nova citação.
38. Somos contrários a esse encaminhamento, considerando-se, inclusive, o estágio processual em que já se encontra o presente processo.
39. Cabe observar que, conforme o historiado anteriormente, a instrução inicial dos presentes autos já tinha identificado de modo detalhado as relações entre a empresa proponente e o Grupo Bellini, não tendo sido considerado devida, naquela oportunidade, a inclusão dos dirigentes deste grupo na responsabilização imputada, considerando-se que os elementos dos autos dão conta da efetiva participação da proponente e de seu dirigente na gestão irregular do projeto.
40. A despeito da narrativa objetivando a responsabilização de terceiros, estranhos à relação entre a proponente e o MinC, não há nos autos absolutamente nenhum documento assinado ou visado por Antônio Carlos Bellini Amorim ou por seus filhos, que materializem formalmente suas participações na captação, execução ou prestação de contas do projeto cultural, havendo única e exclusivamente a assinatura em todos os documentos de Fábio Luiz Ralston Salles, conforme o descrito. Há somente pagamentos de parte das despesas para empresas do Grupo Bellini (Solução Cultural Consultoria em Projetos Culturais Ltda., Amazon Books & Arts Ltda. e Master Projetos Empreendimentos Culturais Ltda) , como se verifica a partir da relação de pagamentos acostada à peça 26. (...) 
43. Nesta fase processual, cabe lembrar, ainda, conforme a jurisprudência deste Tribunal, a exemplo do entendido quando da prolação do Acórdão 6398/2015-TCU-Segunda Câmara (Ministro-Relator Vital do Rego) , que o TCU não está impedido de atribuir responsabilidade exclusivamente a um dos devedores solidários, que, se assim entender, pode entrar com ação regressiva contra os demais, pois a solidariedade passiva é instituto que visa a favorecer o credor, que pode exigir de um ou de todos os devedores a integralidade da dívida.
44. Na mesma linha de julgamento, ao se proferir o Acórdão 6721/2012-TCU-Segunda Câmara (Ministro-Relator André de Carvalho) , foi entendido que a solidariedade passiva é benefício legalmente instituído em favor do credor, cabendo ao devedor a possibilidade de buscar, em juízo, eventual ressarcimento em ação regressiva. E os demais colegiados desta Corte de Contas também já se manifestaram do mesmo modo em outras assentadas sob diferentes relatorias: Acórdão 2591/2016-TCU-Plenário (Relator: BENJAMIN ZYMLER) ; Acórdão 2380/2014-TCU-Plenário (Relator: AROLDO CEDRAZ) ; Acórdão 2825/2017-TCU-Primeira Câmara (Relator: WALTON ALENCAR RODRIGUES) . (...) 
45. O vínculo entre a Administração Pública e o particular, neste caso, deriva da Solicitação de Apoio ao Projeto (peça 1) , formulada pela Pacatu Cultura, Educação e Aviação Ltda. e de sua aprovação pela Sefic (peça 5) , vindo a se materializar quando da efetiva captação dos recursos (peça 10) . Nesse sentido, a responsabilidade é prioritariamente da pessoa jurídica proponente, solidariamente com seus representantes (Súmula TCU 286) , por ter ela se obrigado perante o MinC. Dessa forma, não cabe ao Tribunal atribuir, ante a falta de elementos probatórios nos autos, a responsabilidade e obrigação de restituir a terceiros estranhos à relação jurídica estabelecida. Nesse sentido é a jurisprudência selecionada do Tribunal.
'Acórdão 1600/2010-TCU-Primeira Câmara | Relator: AUGUSTO NARDES
Em caso de débito oriundo de aplicação dos recursos recebidos com amparo na Lei 8.313/1991 (Lei Rouanet) , são condenados solidariamente a empresa responsável pela captação dos recursos e o seu representante legal. A responsabilidade da empresa baseia-se no fato dela ter sido beneficiada com os recursos sem que houvesse a comprovação do seu bom e regular emprego. Já a responsabilização do representante legal decorre do entendimento de que os patrocínios recebidos com amparo na mencionada lei constituem recursos públicos federais originários de renúncia tributária da União'.
Acórdão 7374/2010-TCU-Primeira Câmara | Relator: VALMIR CAMPELO
'A responsabilidade pelo débito decorrente de patrocínios concedidos com base na Lei 8.313/9191 (Lei Rouanet) é da empresa responsável pela captação dos recursos e do seu representante legal, em regime de solidariedade'.
7.4. Os novos elementos apresentados pelos recorrentes (cópia de parte da Ação Penal: 0010764-77.2018.403.6181 (em trâmite na 3ª Vara Federal Criminal da Seção Judiciária de São Paulo) , ao contrário de melhorar a situação processual dos recorrentes, operam em sentido contrário uma vez que:
a) consta naquela ação a indicação expressa ao projeto Pronac 12-8568, onde foi consignado desvirtuamento de seu objeto conforme consta à peça 121, p. 133:
' (...) Observo que o PRONAC 128568. cujo nome era 'Arte Itinerante em 3D', foi proposto por PACATU CULTURA, EDUCAÇÃO E AVIAÇÃO LTDA. - ME e aprovado no MinC tendo como objeto:
'Produzir uma inovadora peça de teatro, itinerante e gratuita, destinada ao público infantojuvenil. A temporada será de 4 meses, somando 192 apresentações distribuídas por 8 cidades, desconcentrando, dessa maneira, a cultura dos principais polos urbanos e estimulando a difusão das artes cênicas. A peça será apresentada em um caminhão de grande porte e utilizará tecnologia 3D, unindo duas linguagens e mostrando a evolução da cultura digital no nosso país'.
Contudo, com o patrocínio de referido projeto, o GRUPO SCANIA obteve como contrapartida a realização do evento 'Melhor motorista de caminhão do Brasil' em 2014, executado dentro das próprias concessionárias da Scania, tendo como público os seus próprios colaboradores. [sublinhados constam no texto original]
b) posteriormente, na parte dispositiva da sentença, Fábio Luiz Ralston Salles foi condenado pelo crime de estelionato (art. 171, § 3º, do Código Penal) em concurso material com o crime previsto no art. 2º da Lei 12.850/2013 ('promover, constituir, financiar ou integrar, pessoalmente ou por interposta pessoa, organização criminosa') , nos seguintes termos (peça 123, p. 108) :
' (...) CONDENAR FABIO LUIZ RALSTON SALLES pela prática do crime previsto no artigo 171, 83º, do Código Penal, por 21 vezes em continuidade delitiva (artigo 71, CP) , e do crime previsto no artigo 2º da Lei nº 12.850/2013, ambos em concurso material (artigo 69, CP) , com aplicação da pena privativa de liberdade de 10 (DEZ) ANOS E 20 (VINTE) DIAS DE RECLUSÃO, no regime inicial fechado, e o pagamento de 439 (QUATROCENTOSE TRINTA E NOVE) DIAS-MULTA, com o valor unitário de cada dia-multa estabelecido em 4 (um quarto) do salário mínimo vigente ao tempo do crime;
c) dito por outras palavras, além do juízo penal não ter constatado a excludente prevista no art. 22 do Código Penal ('cometido o crime sob coação a que podia resistir, ou em cumprimento de ordem de autoridade superior, ou sob a influência de violenta emoção, provocada por ato injusto da vítima') ou a circunstância atenuante do art. 65, alínea 'c' ('cometido o crime sob coação a que podia resistir, ou em cumprimento de ordem de autoridade superior, ou sob a influência de violenta emoção, provocada por ato injusto da vítima') , o recorrente afastou eventual aplicabilidade do entendimento consolidado neste Tribunal (que materializa hipótese de exceção ao princípio de separação de instâncias) , qual seja, a de que decisão na esfera penal só tem repercussão na instância administrativa quando aquela se manifesta pela inexistência material do fato ou pela negativa de sua autoria (Acórdão 734/2009-TCU-Plenário, relatoria do Ministro José Jorge, 5.701/2013-Segunda Câmara, relatoria do Ministro Raimundo Carreiro, 2.082/2014-Plenário, relatoria do Ministro-Substituto André de Carvalho, dentre outros) ; e
d) em relação à alegação de que a sentença penal reconhece a participação majoritária do Grupo Bellini no que tange aos crimes praticados em diversos projetos com recursos do Pronac, reiteram-se as ponderações já exaradas no subitem 7.3.3 deste Exame. 
7.5.	Quanto aos cinco indícios de provas de que o Grupo Bellini atuava como mandante real de todos os projetos afetos ao Pronac, melhor sorte não socorre aos recorrentes:
a) o conteúdo material do e-mail invocado não faz referência ao projeto Pronac 12-8568 e indica que houve troca de informação entre o mencionado grupo e uma das empresas patrocinadoras 'Lojas Cem' (citada na ação penal 0010764-77.2018.403.6181 à peça 121, p. 186) ;
b) quanto à transcrição telefônica, são de conhecimento público as informações processuais dos projetos referente ao Pronac, inclusive a referente à reprovação das contas de determinado projeto;
c) um mesmo advogado atuar em diversas empresas não significa que há poder de mando de uma sobre a outra. Mesmo apontamento em relação a eventual existência de mesmo contador;
d) não restou comprovado, documentalmente, que toda a estrutura empresarial do Grupo Bellini ficou a cargo da gestão de todos os projetos referentes ao Pronac. De outro lado, se a empresa Pacatu não detinha qualquer estrutura para captação de recursos e execução de projetos culturais, reitera-se a mesma análise lançada no subitem 7.3.2 deste Exame (motivação torpe) ; e
e) a operação 'Boca-Livre', da Polícia Federal, de fato, apurou que o Grupo Bellini era o principal implicado nas irregularidades, no entanto, isso não é motivo suficiente para isentar todos os demais implicados de culp, a já que também participaram do esquema, nos termos do que resta noticiado na própria ação penal juntada pelos recorrentes. 
7.6.	Por fim, em relação aos demais argumentos apresentados pelos recorrentes:
a) em se tratando de recursos captados por meio da Lei Roaunet, há vedação expressa de intermediação, nos termos do disposto no caput do art. 28 da Lei 8.313/1991, qual seja, 'nenhuma aplicação dos recursos previstos nesta Lei poderá ser feita através de qualquer tipo de intermediação'. Ou seja, ainda que se admita o poder de mando do Grupo Bellini sobre a conduta dos recorrentes, eles não podiam se submeter a ele uma vez que há expressa vedação legal nesse sentido; e
b) não houve infringência ao disposto na IN/TCU 71/2012, uma vez que, reiterando a legitimidade processual do recorrente e que se estende à sua responsabilização em relação aos diversos atos assinados por Fábio Salles (vide subitem 6.6.2 deste Exame) no âmbito do projeto cultural em tela, a responsabilidade solidária dos recorrentes resta legalmente válida em função do que reza o disposto no art. 16, § 2º, alínea 'b', da Lei 8.443/1992: 
'Art. 16. As contas serão julgadas: (...) 
III - irregulares, quando comprovada qualquer das seguintes ocorrências: (...) 
c) dano ao Erário decorrente de ato de gestão ilegítimo ao antieconômico; (...) 
§ 2° Nas hipóteses do inciso III, alíneas c e d deste artigo, o Tribunal, ao julgar irregulares as contas, fixará a responsabilidade solidária: (...) 
b) do terceiro que, como contratante ou parte interessada na prática do mesmo ato, de qualquer modo haja concorrido para o cometimento do dano apurado.' [grifos]
CONCLUSÃO
8. Da análise anterior, conclui-se que:
a) não incide a prescrição quinquenária nos termos da Lei 9.873/1999, haja vista a ocorrência de diversos atos interruptivos da prescrição. Também não se verifica a incidência da prescrição trienal, haja vista que os autos não ficaram paralisados por mais de três anos;
b) a par de diversos atos de ofício praticados pelos recorrentes, resta configurada a legitimidade deles para figurar no polo ativo destes autos; e
c) não há controvérsia quanto à irregularidade imputada aos recorrentes. Ademais, a linha de defesa por eles defendida configura motivação torpe, vedada no ordenamento jurídico nacional. Por fim, os novos elementos trazidos aos autos não são aptos a afastar a responsabilidade dos recorrentes.
8.1.	Com base nessas conclusões, a presente tomada de contas especial atende aos pressupostos de constituição e de seu regular desenvolvimento, em especial, a legitimidade da recorrente para figurar no polo passivo deste processo. No mérito, entende-se que as razões recursais não são aptas a alterar os fundamentos do acórdão recorrido. 
PROPOSTA DE ENCAMINHAMENTO
9. Ante o exposto, propõe-se, com base nos arts. 32, inciso I, e 33 da Lei 8.443/1992:
a) conhecer do recurso interposto, para, no mérito, negar-lhe provimento; e
b) dar ciência aos recorrentes, ao Ministério da Cultura e ao Procurador-chefe da Procuradoria da República no Estado de São Paulo quanto ao acórdão que vier a ser proferido."
2.	O diretor da Serur anuiu ao encaminhamento acima (peça 146) . 
3.	O representante do MP/TCU, por sua vez, ratificou a proposta da unidade técnica (peça 147) .
	É o relatório.

Adriana Mayumi Kanomata (OAB/SP 221.320), Fabrício Bolzan de Almeida (OAB/SP 182.418) e outros.

Procurador Rodrigo Medeiros de Lima

RECURSO DE RECONSIDERAÇÃO. Tomada de Contas Especial. projeto cultural. lei rouanet. NÃO APROVAÇÃO DA PRESTAÇÃO DE CONTAS. citação. CONTAS IRREGULARES. dÉBITO E multa. CONHECIMENTO. argumentos insuficientes para alterar a decisão impugnada. Negativa de provimento.

TOMADA DE CONTAS ESPECIAL (TCE)

Secretaria de Recursos (Serur)

Cuidam os autos de recurso de reconsideração interposto por Pacatu Intermediação e Agenciamento de Negócios em Geral Eireli e pelo sr. Fábio Luiz Ralston Salles, na qualidade de sócio administrador, contra o Acórdão 17734/2021-TCU-Primeira Câmara.
2.	Por meio do supracitado julgado, este Tribunal examinou tomada de contas especial instaurada pelo Ministério da Cultura (MinC) em razão da não aprovação da prestação de contas no bojo do Pronac 12-8568.
3.	O projeto teve como objeto "produzir uma inovadora peça de teatro, itinerante e gratuita, destinada ao público infantojuvenil, somando 192 apresentações em 8 cidades" (peça 1) . O prazo de execução compreendeu o período de 24/12/2012 a 31/12/2014, recaindo a data limite para prestação de contas em 31/1/2015.
4.	A Portaria 713/2012, da Secretaria de Fomento e Incentivo à Cultura (Sefic) , autorizou a captação do valor de apoio, totalizando R$ 867.079,00. Desse total, foram captados pelo proponente R$ 330.000,00.
5.	A instauração da tomada de contas especial foi motivada pela não comprovação da regular aplicação dos recursos, ante a constatação de alteração do objeto pactuado sem autorização do MinC.
6.	Segundo o Relatório de Tomada de Contas Especial 1.582/2018 (peça 81) , a responsabilidade pelo dano foi atribuída, solidariamente, à Pacatu Intermediação e Agenciamento de Negócios em Geral Eireli e aos srs. Fábio Luiz Ralston Salles e Vera Becker Von Sothen Ralston, sócios administradores, no valor original de R$ 330.000,00.
7.	Cumpre registrar que o MinC aplicou a sanção administrativa de inabilitação cautelar à empresa Pacatu Cultura, Educação e Aviação Ltda. em face de suas conexões com o Grupo Bellini Cultural, alvo de denúncia do Ministério Público Federal, em virtude da suspeita de fraude na gestão de recursos oriundos da Lei Rouanet.
II
8.	No âmbito desta Corte, inicialmente, foi realizada a citação dos responsáveis, os quais ofereceram as alegações de defesa insertas às peças 104-107 e 109.
9.	Após analisar os argumentos trazidos, a Secretaria de Controle Externo de Tomada de Contas Especial (SecexTCE) e o MP/TCU, em pareceres uniformes, opinaram, em síntese: (i) pelo acatamento das alegações da sra. Vera Becker Von Sothen Ralston e por sua exclusão do rol de responsáveis deste processo; e (ii) pela rejeição das alegações da empresa Pacatu Intermediação e Agenciamento de Negócios em Geral Eireli e do sr. Fábio Luiz Ralston Salles e pela irregularidade de suas contas, com condenação em débito solidário e aplicação de multa.
10.	O feito prosseguiu regularmente e culminou na prolatação do Acórdão 17734/2021-TCU-Primeira Câmara, sob relatoria do ministro Jorge Oliveira, in verbis:
	"[...] ACORDAM os Ministros do Tribunal de Contas da União, reunidos em sessão da 1ª Câmara, ante as razões expostas pelo Relator e com fundamento nos arts. 1º, inciso I; 16, inciso III, alínea 'c'; 19; 23, inciso III; 26; 28, inciso II; e 57 da Lei 8.443/1992 e nos arts. 1º, inciso I; 209, inciso III; 210; 214, inciso III, alínea 'a'; art. 217, §§ 1º e 2º; e 267 do Regimento Interno, em:
	9.1. acolher as alegações de defesa de Vera de Azevedo Becker Von Sothen e excluir sua responsabilidade neste processo;
	9.2. rejeitar as alegações de defesa de Pacatu Cultura, Educação e Aviação Ltda. e de Fábio Luiz Ralston Salles;
	9.3. julgar irregulares suas contas;
9.4. condená-los em solidariedade ao recolhimento ao Fundo Nacional de Cultura das quantias a seguir especificadas, atualizadas monetariamente e acrescidas de juros de mora a partir das datas abaixo discriminadas até a data do recolhimento, na forma da legislação em vigor;
	DATA DA OCORRÊNCIA
	VALOR ORIGINAL (R$) 
	DÉBITO/CRÉDITO

	24/12/2012
	30.000,00
	Débito

	27/12/2012
	300.000,00
	Débito

	10/9/2015
	15.377,53
	Crédito

9.5. aplicar-lhes multas individuais de R$ 20.000,00 (vinte mil reais) , a serem recolhidas ao Tesouro Nacional atualizadas monetariamente desde a data deste Acórdão até a data do efetivo recolhimento, na forma da legislação em vigor, se pagas após o vencimento do prazo abaixo;
9.6. autorizar a cobrança judicial das dívidas, caso não atendidas as notificações;
9.7. autorizar, se requerido, o parcelamento das dívidas em até 36 (trinta e seis) parcelas mensais sucessivas, com incidência, sobre cada parcela corrigida monetariamente, dos correspondentes juros de mora, no caso dos débitos, na forma da legislação em vigor;
9.8. alertar aos responsáveis que o inadimplemento de qualquer parcela acarretará vencimento antecipado do saldo devedor;
9.9. fixar prazos de 15 (quinze) dias para comprovação a este Tribunal do recolhimento integral das quantias acima indicadas ou, em caso de parcelamento, da primeira quota, e de 30 (trinta) , a contar da quota anterior, das demais parcelas;
9.10. encaminhar cópia deste Acórdão aos responsáveis, à Secretaria Especial de Cultura e ao Procurador-Chefe da Procuradoria da República no Estado de São Paulo, com a informação de que a íntegra do Relatório e do Voto que o fundamentam está disponível no endereço eletrônico www.tcu.gov.br/acordaos."
11.	Vale mencionar que o afastamento da responsabilidade da sra. Vera Becker Von Sothen Ralston deveu-se ao fato de não haver, nos autos, elementos concretos que indicassem ter ocorrido a sua participação na consecução da irregularidade ensejadora do débito. Restou demonstrado que a responsável possuía participação societária ínfima e não praticou qualquer ato de gestão relacionado ao Pronac 12-8568.
III
12.	É contra essa deliberação que se insurgem os recorrentes.
13.	Nesse intuito, sustentam, preliminarmente, não serem partes legítimas para figurar no polo passivo do presente feito, tendo em vista que os atos praticados por eles teriam sido a mando do sr. Antônio Carlos Bellini Amorim, dirigente do Grupo Bellini.
14.	Quanto ao mérito, aduzem, em síntese, que toda a gestão do projeto estava a cargo dos dirigentes do Grupo Bellini (srs. Antônio Carlos Bellini e Felipe Amorim) , devendo a eles ser redirecionada esta TCE.
IV
15.	A Serur concluiu que os argumentos colacionados pelos recorrentes não bastam para que a deliberação vergastada seja alterada.
16.	Acerca da preliminar arguida, a unidade técnica salientou que:
	a) os diversos atos praticados pelos recorrentes configuram sua legitimidade para figurar no polo passivo destes autos; e
	b) não há controvérsia quanto à irregularidade imputada aos recorrentes.
17.	Assim, a proposta sugerida é no sentido de negar provimento ao recurso.
18.	O MP/TCU ratificou a proposta supracitada.
V
19.	 De início, mesmo não tendo sido objeto de arguição pelos recorrentes, examina-se a hipótese de prescrição, por se tratar de matéria de ordem pública e em face da recente edição da Resolução TCU 344/2022, que passou a regular o tema no âmbito desta Corte de Contas.
20.	Em síntese, aquele normativo dispôs que a prescrição, nos processos de controle externo em curso neste Tribunal, observará o disposto na Lei 9.873/1999 e que prescrevem em cinco anos as pretensões punitiva e de ressarcimento, contados dos termos iniciais nele indicados. Ademais, incide a prescrição intercorrente se o processo ficar paralisado por mais de três anos, pendente de julgamento ou despacho.
21.	Quanto ao termo inicial da contagem do prazo prescricional, o art. 4º prevê o seguinte:
	"Art. 4° O prazo de prescrição será contado:
	I - da data em que as contas deveriam ter sido prestadas, no caso de omissão de prestação de contas;
	II - da data da apresentação da prestação de contas ao órgão competente para a sua análise inicial;
	III - do recebimento da denúncia ou da representação pelo Tribunal ou pelos órgãos de controle interno, quanto às apurações decorrentes de processos dessa natureza;
	IV - da data do conhecimento da irregularidade ou do dano, quando constatados em fiscalização realizada pelo Tribunal, pelos órgãos de controle interno ou pelo próprio órgão ou entidade da Administração Pública onde ocorrer a irregularidade;
	V - do dia em que tiver cessado a permanência ou a continuidade, no caso de irregularidade permanente ou continuada."
22.	No que se refere às causas de interrupção da prescrição, o art. 5º dispõe:
	"Art. 5º A prescrição se interrompe:
	I - pela notificação, oitiva, citação ou audiência do responsável, inclusive por edital; 
	II - por qualquer ato inequívoco de apuração do fato;
	III - por qualquer ato inequívoco de tentativa de solução conciliatória; 
	IV - pela decisão condenatória recorrível.
	§ 1° A prescrição pode se interromper mais de uma vez por causas distintas ou por uma mesma causa desde que, por sua natureza, seja repetível no curso do processo.
	§ 2° Interrompida a prescrição, começa a correr novo prazo a partir do ato interruptivo.
	§ 3º Não interrompem a prescrição o pedido e concessão de vista dos autos, emissão de certidões, prestação de informações, juntada de procuração ou subestabelecimento e outros atos de instrução processual de mero seguimento do curso das apurações."
23.	No caso concreto, o termo inicial da contagem do prazo prescricional ocorreu em 9/12/2014, dia seguinte à data em que as contas foram prestadas (8/12/2014 - peça 24 - vide art. 4º, inciso II, da Resolução TCU 344/2022) .
24.	Ademais, verificam-se, nos presentes autos, os seguintes principais eventos processuais interruptivos da prescrição, ocorridos tanto na fase interna, quanto na fase externa desta TCE:
	a) notificação dos responsáveis para regularizar pendências na prestação de contas repasses - em 4/2/2015 (peças 39 e 41) ;
	b) emissão do Parecer de Avaliação Técnica 57/2015, em que houve a reprovação das contas - em 4/3/2015 (peça 42) ;
	c) emissão do Laudo Final sobre a Prestação de Contas 484/2017 - em 13/12/2017 (peça 48) ;
	d) emissão do Relatório de TCE 1.582/2018 - em 5/10/2018 (peça 81) ;
	e) emissão do Relatório de Auditoria e-TCE 1.582/2018 - em 9/1/2020 (peça 83) ;
	f) autuação da tomada de contas no TCU - em 18/2/2020;
	g) citação dos responsáveis - em 25/6/2021 e em 29/6/2021 (peças 96-98 e 99-101) ; e
	h) prolatação do Acórdão 17734/2021-TCU-Primeira Câmara - em 19/10/2021 (peça 115) . 
25.	Assim, conclui-se que não se operou a prescrição das pretensões ressarcitória e punitiva deste Tribunal.
26.	Percebe-se, também, que, após o início da apuração dos fatos, não houve a incidência da prescrição intercorrente, disposta nos termos do art. 8º da Resolução 344/2022, já que o processo não ficou paralisado por mais de três anos, aguardando julgamento ou despacho.
27.	Endosso, ainda, o exame da unidade técnica no que tange à rejeição da preliminar de ilegitimidade passiva suscitada.
28.	Conforme evidenciado nos autos, a participação do sr. Fábio Luiz Ralston Salles na gestão do projeto proposto pela empresa Pacatu Intermediação e Agenciamento de Negócios em Geral Eireli foi efetiva e comprovada por meio de diversos documentos com sua assinatura, tais como: apresentação da proposta cultural (peça 1, p. 1) ; declaração de concordância com os termos de aprovação do projeto (peça 6) ; recibos de captação e ofício de encaminhamento ao MinC (peça 10) ; solicitação de prorrogação de prazo de execução do projeto (peça 13) ; recurso em nome da proponente contra sua inabilitação cautelar (peça 21) ; solicitação de prazo para prestação de contas parcial (peça 22) ; encaminhamento da prestação de contas parcial (peça 24) ; proposta de acordo com o MinC em nome da proponente (peça 44) ; e recurso em nome da proponente contra a reprovação de suas contas (peça 59) .
29.	Logo, não há que se falar em responsabilidade exclusiva dos dirigentes do Grupo Bellini na condução do projeto e na gestão dos recursos.
VI
30.	Quanto ao mérito, a análise empreendida pela Serur, a qual adoto como razões de decidir, rechaçou com bastante propriedade as alegações recursais oferecidas. 
31.	Conforme restou evidenciado nos autos, o fundamento para a instauração da tomada de contas especial foi a impugnação total da prestação de contas ante a constatação de alteração do objeto pactuado sem autorização do MinC.
32.	Segundo o art. 47, § 1º, da IN MinC 1/2013, o projeto aprovado em portaria vinculava as partes, não sendo cabível a alteração unilateral de seus termos e condições por parte do proponente ou do ministério. Sobre essa questão, os recorrentes não trouxeram quaisquer argumentos, limitando-se, tão somente, a reiterar as alegações já oferecidas de que agiram seguindo ordens dos dirigentes do Grupo Bellini.
33.	Como é sabido, o ônus de comprovar a regularidade da integral aplicação dos recursos públicos compete ao gestor, por meio de documentação idônea, que demonstre, de forma efetiva e inequívoca, os gastos efetuados e o nexo de causalidade entre as despesas realizadas e os recursos federais recebidos. Dessa forma, o responsável deve trazer aos autos informações consistentes que afastem as irregularidades de forma cabal. 
34.	As responsabilidades da empresa Pacatu Intermediação e Agenciamento de Negócios em Geral Eireli e de seu representante legal, em regime de solidariedade, advêm do fato de terem sido beneficiados com recursos públicos sem que houvesse a comprovação de seu regular emprego. 
35.	Os novos elementos carreados ao feito pelos recorrentes (cópia de peças de ação penal em trâmite na 3ª Vara Federal Criminal da Seção Judiciária de São Paulo) , ao contrário, confirmam o desvirtuamento do projeto cultural ora sob exame. A parte dispositiva da sentença evidencia, ademais, que o sr. Fábio Luiz Ralston Salles foi condenado pelo crime de estelionato (art. 171, § 3º, do Código Penal) em concurso material com o crime previsto no art. 2º da Lei 12.850/2013 ("promover, constituir, financiar ou integrar, pessoalmente ou por interposta pessoa, organização criminosa") .
36.	Logo, não há, dentre os argumentos ora apresentados, elementos aptos a afastar a irregularidade identificada pelo Tribunal ao tempo da deliberação ora vergastada. Por conseguinte, julgo que o recurso não deve ser provido.
	Ante o exposto, voto por que seja adotado o acórdão que submeto à deliberação desta Primeira Câmara. 
TCU, Sala das Sessões, em 7 de fevereiro de 2023.
BENJAMIN ZYMLER 
Relator